【裁判字號】    89,台上,743
【裁判日期】    890217
【裁判案由】    貪污
【裁判全文】
最高法院刑事判決                                八十九年度台上字第七四三號
    上   訴   人  台灣高等法院台南分院檢察署檢察官
    上訴人即被告  乙○○
                  甲○○
    右   一   人
    選 任辯護 人  蘇榮達律師
右上訴人等因被告等貪污案件，不服台灣高等法院台南分院中華民國八十八年五月十
二日第二審更審判決（八十七年度上更(二)字第二九九號，起訴案號：台灣台南地方法
院檢察署八十四年度偵字第二八二七、二九三○、四五四二號），提起上訴，本院判
決如左：
    主  文
原判決撤銷，發回台灣高等法院台南分院。
    理  由
本件原判決認定熊森春、陳金茂（均已判刑確定）係屏東縣農會供銷部主任及職員，
經辦行政院農業委員會（下稱農委會）委託屏東縣農會銷燬走私之農產品業務；李其
勉（已判刑確定）則為屏東縣政府農業局農產運銷課技士，負責農漁產品運銷及走私
農產品之監督銷燬等業務，均與上訴人即被告乙○○共同意圖為自己不法之所有，基
於概括之犯意，自民國八十四年一月十二日起至同年二月二十八日止，先後三次由熊
森春指派該農會所屬麟洛倉庫之警衛即上訴人即被告甲○○，會同陳金茂前往高雄港
務警察所（下稱港警所）及財政部高雄關稅局（下稱高雄關稅局），將應銷燬之走私
進口香菇二萬一千零八十公斤、金針八千零三十三公斤運回麟洛倉庫。甲○○被指派
會同運回該農產品銷燬，亦屬受公務機關委託承辦公務之人，亦基於共同犯意聯絡，
將其中香菇二千零二十七公斤及金針五千四百公斤予以侵占，不為銷燬，並以新台幣
（下同）二十二萬九千六百元之賤價出售乙○○，得款朋分花用。陳金茂明知該農產
品並未銷燬，但為掩人耳目，將該不實事項登載於其業務上作成之文書，並函報農委
會、台灣省政府農林廳及屏東縣政府核備，足以生損害於公眾及屏東縣農會等單位。
嗣乙○○又自熊森春處得知屏東縣農會將從高雄關稅局提領走私之花生油一百四十桶
進行銷燬，乃事先透過吳萬貴（已判刑確定）介紹知情之買主陳啟耀（已判刑確定）
，議妥原則上以每桶一萬二千元價格（視品質調整價格）購買。謀議已定，陳金茂又
會同受熊森春指派亦為受公務機關委託承辦公務且有犯意聯絡之甲○○，於八十四年
二月二十八日前往高雄關稅局提領花生油，並於屏東縣里港鄉、九如鄉交界之林邊溪
畔，將其中三十二桶交予在該處會合接貨之乙○○、陳啟耀、吳萬貴，其餘八桶則運
回麟洛倉庫銷燬，並拍照作為掩飾等情。因而撤銷第一審關於乙○○、甲○○部分之
判決，改判論處乙○○共同連續依據法令從事公務之人員，侵占公有財務；及甲○○
共同連續受公務機關委託承辦公務之人，侵占公有財物罪刑。固非無見。
惟查：(一)刑事審判旨在實現刑罰權之分配的正義，故法院對有罪被告之科刑，應符合
罪刑相當之原則，使輕重得宜，罰當其罪，以契合社會之法律感情，此所以刑法第五
十七條明定科刑時應審酌一切情狀，尤應注意該條所列十款事項以為科刑輕重之標準
。此項原則於刑事訴訟法第三百七十條所定不利益變更禁止原則之例外情形，亦有其
適用。故第一審判決認定有牽連犯關係之輕重二罪俱能證明而從一重罪論科，被告上
訴於第二審法院，第二審判決認定輕罪部分不成立犯罪，雖因第一審判決適用法條不
當而撤銷改判，但此時所認定之犯罪情節已屬較輕，第二審法院如諭知較重於第一審
判決之刑而未說明其理由，即難謂與罪刑相當原則及不利益變更禁止原則之旨意無悖
。本件第一審判決認定乙○○共犯修正前貪污治罪條例第四條第一項第一款之侵占公
有財物罪及刑法第二百十三條之公務員登載不實罪，而依牽連犯規定論以侵占公有財
物罪，量處有期徒刑十一年。乙○○提起上訴，原判決認定關於公務員登載不實部分
不能證明其犯罪，不另為無罪之諭知，僅論以侵占公有財物罪。則第一審判決雖因適
用法條不當而撤銷，但原判決所認定之犯罪情節已較第一審判決認定者為輕，卻量處
較重之有期徒刑十二年，復未說明何以必須量處較重刑度之理由，難謂與罪刑相當及
不利益變更禁止原則之旨意相符，且有理由不備之違法。(二)科刑之判決書，須將認定
之犯罪事實詳記於事實欄，然後於理由內逐一說明其憑以認定之證據，使事實與理由
兩相一致，方為合法。原判決認定甲○○與已判刑確定之熊森春等人共同侵占應予銷
燬之香菇二千零二十七公斤及金針五千四百公斤，以賤價出售予乙○○共二十二萬九
千六百元（見原判決第二面第十五至二十行）。而理由內及其附表記載侵占香菇二千
零二十七公斤，每公斤售價六十元；金針五千四百公斤，每公斤售價二十元（見原判
決第十二面第九至十二行）。依此計算賣得之價金，香菇部分應為十二萬一千六百二
十元（原判決附表編號一記載之金額為十二萬一千六百元），金針部分為十萬八千元
，合計為二十二萬九千六百二十元，與事實欄認定之金額不相符合。又原判決事實欄
記載甲○○等人前往高雄關稅局提領花生油後，於屏東縣里港鄉、九如鄉交界之林邊
溪畔，將其中「三十二」桶交付在場接貨之乙○○等人，其餘八桶則運回麟洛倉庫，
予以銷燬（見原判決第三面第八至十一行）。但理由則謂甲○○等人將應銷燬之香菇
、金針及花生油一百四十桶運回麟洛倉庫，再共同侵占並出售如原判決附表編號一、
二所示之香菇、金針（見原判決第五面第八至十二行）；又謂甲○○等人前往高雄關
稅局私貨處理倉庫提領農產品，運回麟洛倉庫後，即任由乙○○將原判決附表編號三
號所示之農產品（即花生油一百三十二桶）載運離去（見原判決第十面第二至六行）
。其關於花生油提領後，究係於運送途中之林邊溪畔交付乙○○等人，或運回倉庫後
再交付乙○○運離？其侵占售賣之數量究係三十二桶或一百三十二桶，事實與理由不
相一致，亦有理由矛盾之違法。(三)原判決理由謂高雄關稅局八十七年十二月二十一日
關緝字第八七一六一○○○號函稱：屏東縣農會八十三年下半年未向該局提領銷燬之
香菇、金針，於八十四年二月二十四日提領前開金針，及於同月二十八日提領花生油
（見原判決第十一面第十八至二十行）。又謂依屏東縣農會八十八年三月十三日屏縣
農供字第九一七號函檢附之明細表所載，香菇部分應屬八十四年一月十二日向港警所
提領之二萬一千零八十公斤，侵占其中二千零二十七公斤；金針部分則係同年二月二
十四日向高雄關稅局提領之八千零三十三公斤，侵占其中五千四百公斤（見原判決第
十二面第七至十二行）。但經核高雄關稅局上開函係載：「經查屏東縣農會在八十三
年下半年間並無向本局提領香菇、金針之紀錄，八十四年上半年則於二月二十八日向
本局提領花生油二五、二○○公斤。」並無八十四年二月二十四日提領金針之記載（
見原審更(二)卷第五十五頁）。而屏東縣農會函送之明細表，亦無八十四年二月二十四
日向高雄關稅局領取金針八千零三十三公斤之記載（見同上卷第一五六頁）。原判決
援用之證據與卷內資料不相適合，不無證據上理由矛盾之違法。檢察官及被告等上訴
意旨分別指摘原判決違背法令，尚非全無理由，應認原判決有撤銷發回更審之原因。
又行為時貪污治罪條例第十條第一項規定：犯第四條至第六條之罪者，其所得財物，
應予追繳，並依其情節分別沒收或發還被害人。本件被告等所犯侵占之公有財物即經
農委會層轉委託銷燬之經裁處沒入應予銷燬之走私進口農產品（香菇、金針、花生油
），其被害人究為何人？原判決未於事實欄為明白記載，併於理由內為相當之闡述，
逕於判決內諭知發還予屏東縣農會云云，亦嫌稍有疏略，更審時希併注及之。
據上論結，應依刑事訴訟法第三百九十七條、第四百零一條，判決如主文。
中      華      民      國    八十九    年      二      月     十七     日
                              最高法院刑事第六庭
                                  審判長法官  紀  俊  乾
                                        法官  楊  商  江
                                        法官  黃  正  興
                                        法官  陳  東  誥
                                        法官  張  春  福
      右正本證明與原本無異
                                              書  記  官
中      華      民      國    八十九    年      二      月    二十一    日


司法院資訊處製作；財團法人民間司法改革基金會備份。
